臺灣高等法院民事判決　　　　　　　　 95年度上易字第901號
上　訴　人　甲○○（原名郭列貞）
訴訟代理人　張孝詳律師
被　上訴人　嚴盛建即臺北市私立大種子語文短期補習班
訴訟代理人　蔡朝安律師
　　　　　　高烊輝律師
　　　　　　張逸婷律師
上列當事人間請求清償債務事件，上訴人對於中華民國95年8 月
28日臺灣臺北地方法院92年度訴字第2691號第一審判決提起上訴
，本院於96年5月16日言詞辯論終結，判決如下：
    主      文
上訴駁回。
第二審訴訟費用由上訴人負擔。
    事實及理由
一、被上訴人起訴主張：上訴人自民國（下同）85年間起任職於
    被上訴人補習班擔任會計及出納之職務，然於91年間被上訴
    人發現多起帳款不符之不法情事，上訴人侵吞包括：(1)被上
    訴人之學生繳納學費新台幣（下同）199,810元、(2)勞保費
    滯納金21,667元、(3)訴外人三吉興業股份有限公司貨款14,2
    47元、(4)應存入支存之轉帳差額金額237,689元、(5)外幣兌
    換金額50,013元，總計遭上訴人侵占之金額，為523,426元
    。若認上訴人未有侵占學費、貨款或轉帳差額等情，上訴人
    應按時繳交各分校之勞健保費、收取學費支票存入銀行、轉
    帳、填寫傳票支付廠商貨款，今勞保費發生遲交並遭主管機
    關裁罰，有23紙學費支票未存入被上訴人帳戶，未依時繳交
    貨款而遭廠商催繳，以及發生轉帳之差額等情事，上訴人顯
    未盡其職務義務。爰依民法第184條第1項、第227條第2項規
    定請求上訴人賠償被上訴人所受損失。於原審求為判決：(1)
    上訴人應給付被上訴人523,426元，及自92年6 月13日準備
    書狀繕本送達之翌日起至清償日止，按年息5%計付之利息。
    (2)如受有利之判決，願供擔保請准宣告假執行。原審就前開
    (1)學費、(2)勞保費滯納金、(3)貨款部分之請求為被上訴人敗
    訴之判決，被上訴人未聲明不服。
二、上訴人則以：
  (一)轉帳部分：被上訴人平時支出之各項費用，包括勞健費用、
    水電費、文具費及各項貨款，均係由被上訴人所執其台北銀
    行及華南銀行之活儲之存款支應，前開活儲存款並非專用於
    支應被上訴人之支存帳戶，故而被上訴人陳稱前開活儲存摺
    內支出之金額必須全數存入其支存帳戶，否則上訴人侵占相
    關款項之差額等語云云，顯係歪曲事實。何況被上訴人之支
    存係用於支付廠商貨款，各個廠商並無催討貨款之事實，足
    證上訴人領取之活儲存款，確係全部用於支付被上訴人所有
    費用，並無侵占之情事。
  (二)外幣兌換部分：被上訴人係將新加坡幣兌換為新台幣50,013
    元，並將之存入被上訴人之支存帳戶後，再用以支付被上訴
    人金華分部之房租，無據為己有之情事等語，以為抗辯。
三、原審判決上訴人應給付被上訴人287,702元及自92年6月24日
    起至清償日止，按年息5%計算之利息。上訴人提起上訴，上
    訴聲明為：(一)原判決關於命上訴人應給付被上訴人287,702
    元及自92年6月24日起至清償日止，按年息5%計算之利息之
    部分與該部分假執行之宣告暨命負擔訴訟費用之部分之裁判
    均廢棄。(二)上開廢棄部分，被上訴人在第一審之訴及其假執
    行之聲請均駁回。(三)第一、二審訴訟費用均由被上訴人負擔
    。被上訴人答辯聲明：上訴駁回。
四、本件爭點：
  (一)被上訴人是否侵占應從活存帳戶轉入支票存款帳戶金額中之
    差額237,689元？
  (二)被上訴人是否侵占新加坡幣2,590元兌換為新台幣50,013元
    部分？
五、被上訴人主張上訴人任職被上訴人公司期間，負責管理公司
    活儲帳戶及支存帳戶，被上訴人所開立用以支付款項之支票
    ，由上訴人於支票到期日從活儲帳戶提領現金存入支存帳戶
    ，惟上訴人幾次從活儲帳戶領出用以支存之款項，並未如實
    全數存入支存帳戶，其中差額237,689元全遭上訴人侵吞等
    語，經查：
  (一)被上訴人所有華南銀行活儲帳戶於91年9月23日所提領金額
    與同日存入華南銀行支存帳戶金額之差額分別為：
    (1)提領1,107、65,040元，僅存入64,242元於000000000000
      號支存帳戶（原審卷(一)第145、146頁）。
    (2)提領320,028元，僅存入317,361元於000000000000號支存
      帳戶（原審卷(一)第147、148頁）。
    (3)提領444,301元，僅存入436,089元於000000000000號支存
      帳戶（原審卷(一)第149、150頁）。
    (4)提領3,465、56,922元，僅存入52,101元於000000000000
      號支存帳戶（原審卷(一)第151、152頁）。
    (5)提領64,461元，僅存入63,368元於000000000000號支存帳
      戶（原審卷(一)第153、154頁）。
    (6)以上提、存款之差額為22,163元。
  (二)被上訴人所有臺北銀行活儲帳戶於91年7月31日所提領金額
    與同日存入臺北銀行支存帳戶金額之差額分別為：
    (1)自000000000000號帳戶提領30,396元，並註記「轉支存」
      ，僅存入3,000元（原審卷(二)第70、71頁）。
    (2)自0000000000000號帳戶提領25,736元，並註記「7/31到
      期票」，支存帳戶無該款項存入紀錄（原審卷(二)第71-1、
      72頁）。
    (3)自000000000000號帳戶提領37,474元，並註記「轉7/31到
      期票」，僅存入5,193元（原審卷(二)第73、74頁）。
    (4)自000000000000號帳戶提領41,503元，並註記「7/31到期
      票」，支存帳戶無該款項存入紀錄（原審卷(二)第75、76頁
      ）。
    (5)自000000000000號帳戶提領42,040元。並註記「7/31到期
      票」，僅存入2,200元（原審卷(二)第77、78頁）。
    (6)以上提、存款之差額為166,756元。
  (三)被上訴人所有臺北銀行活儲帳戶於91年12月2日轉帳金額94,
    530元，僅匯入支存帳戶45,760元，差額為48,770元（原審
    卷(一)第166、167頁）。
  (四)以上有存摺明細、銀行存款往來明細表、銀行對帳單附卷可
    稽，是被上訴人所有華南銀行及臺北銀行之轉帳差額合計23
    7,689元，可以認定。
  (五)上訴人係負責管理被上訴人活儲帳戶及支存帳戶之人，被上
    訴人用以支付支票之款項係於支票到期日從活儲帳戶提領現
    金存入支存帳戶乙節，為上訴人所不爭執，上訴人於原審之
    訴訟代理人亦承認原證二十九之一到之十螢光筆註記的文字
    係上訴人所寫（原審卷(二)第80、81頁），亦即前開臺北銀行
    活儲帳戶於91年7月31日提領現金紀錄以手寫註記之「轉支
    存」、「轉7/31到期票」等文字係上訴人所為，是以，上訴
    人於活儲帳戶提領之款項應同額存入支存帳戶，惟上訴人提
    領與存入之金額有前開所列237,689元之差額，上訴人應舉
    證證明該等款項之差額係用於何處，上訴人辯稱被上訴人平
    時支出之各項費用，包含勞、健保費用、水電費、文具費及
    各項貨款，係由被上訴人於臺北銀行、華南銀行之活儲帳戶
    支應，前開活儲存款並非專用於支應被上訴人之支存帳戶等
    語。上訴人未立證證明前開差額係用於被上訴人其他支出，
    其辯詞不能採信。上訴人復辯稱被上訴人從未發生支票跳票
    及遭廠商追討貨款之情事，足證上訴人領取之活期存款確實
    全部用於支付所有貨款等語。惟被上訴人是否有貨款未付遭
    廠商追討與上訴人是否侵占被上訴人款項，無必然之關連，
    且查，被上訴人所有之支存帳戶之使用情形係經常有款項存
    入，大致以存入大筆款項，用以支付各零星票款，並非每次
    存入乙筆款項即扣抵該相當金額，此觀支存帳戶之對帳單即
    明，是上訴人所辯即非可採。
  (六)綜上，被上訴人主張上訴人自活儲帳戶提領款項存入支存帳
    戶有短少差額237,689元，係遭上訴人所侵占，可認是實。
六、查上訴人於91年9月22日於中國國際商業銀行大安分行將新
    加坡幣2,590元兌換為新台幣50,013元，有購入外匯水單及
    手續費收入收據在卷可稽（原審卷(二)第346頁），可認上訴
    人持有系爭50,013元之款項。上訴人辯稱其將兌換後之50,0
    13元存入被上訴人之臺北銀行支存帳戶，以供應大種子補習
    班各個分校之房租云云，經查，該前開外匯水單上方註記「
    存入北銀支存帳戶」等字，經本院向臺北富邦商業銀行和平
    分行調查被上訴人（戶名：臺北市私立大種子語文短期補習
    班台大分校、師院分校、金華分校、新生分校、龍安分校）
    91年7月起至12月止支存及活存共10戶之對帳單（本院卷第8
    3至113頁），核無50,013元款項之入帳，上訴人對前開對帳
    單亦不爭執（本院卷第130頁）。上訴人復辯以系爭款項可
    能拿去支付廠商貨款或代墊部分款項云云。均未據其立證證
    明，是被上訴人主張上訴人侵占系爭50,013元，亦足認定。
七、上訴人就其管理被上訴人華南銀行、臺北銀行活儲帳戶及支
    存帳戶於91年9月23日、91年7月31日、91年12月2 日提領未
    存入之差額237,689元，及兌換2,590元新加坡幣為新台幣50
    ,013 元後未存入被上訴人之帳戶，侵占被上訴人之金錢致
    使被上訴人受有損害共287,702 元，是被上訴人依侵權行為
    之法律關係請求上訴人給付287,702元，及自92年6月13日準
    備書狀繕本送達之翌日即92年6月24日起至清償日止，按年
    息5%計算之利息，為有理由，應予准許。
八、上訴人於準備程序終結後始稱被上訴人臺北富邦銀行第0000
    00000000號及第000000000000號支存帳戶明細表內於91 年7
    月3日、94年7月4日及91年12月10日曾有三筆款項共計64,71
    0元存入，係由上訴人自己之存款即臺北銀行和平分行第000
    000000000 號活儲存款存入，可知上訴人曾為被上訴人代墊
    貨款64,710元，被上訴人迄未返還，主張以前開債權抵銷本
    件債務等語（本院卷第140 頁反面），核與民事訴訟法之規
    定不合，且被上訴人否認上訴人代墊款項，是上訴人主張抵
    銷，為不可採。
九、綜上所述，被上訴人主張上訴人侵占287,702 元，為可採，
    從而，被上訴人本於侵權行為法律關係，請求上訴人給付28
    7,702 元本息，為有理由，應予准許。是則原審判命上訴人
    如數給付，於法並無不合。上訴意旨指摘原判決不當，求予
    廢棄改判，為無理由，應予駁回。
十、本件事證已臻明確，兩造其餘攻擊防禦方法及未經援用之舉
    證，經審酌核與本件判決結果不生影響，不再一一論述，附
    此敘明。
十一、據上論結，本件上訴為無理由，依民事訴訟法第449條第1
      項、第78條，判決如主文。
中　　華　　民　　國　　96　　年　　5　 　月　　30　　日
                      民事第二庭
                        審判長法  官 吳謙仁
                              法  官 蘇瑞華
                              法  官 李瓊蔭
正本係照原本作成。
不得上訴。
中　　華　　民　　國　　96　　年　　6 　　月　　1 　　日
　　　　　　　　　　　　　　　書記官 王才生
